【裁判字號】    97,易,2
【裁判日期】    970520
【裁判案由】    竊盜
【裁判全文】
臺灣臺東地方法院刑事判決                 97年度易字第2號
公  訴  人  臺灣臺東地方法院檢察署檢察官
被      告  己○○
輔  佐  人
即被告之母  戊○○
指定辯護人  本院公設辯護人  甲○○
上列被告因竊盜案件，經檢察官聲請簡易判決處刑（96年度偵字
第1302號），本院行通常審判程序，判決如下：
    主  文
己○○竊盜，累犯，處有期徒刑肆月，如易科罰金，以新臺幣壹
仟元折算壹日，並於刑之執行完畢或赦免後，令入相當處所，施
以監護壹年。
    事  實
一、己○○前曾因竊盜案件，經本院以90年度簡字第99號判處有
    期徒刑4月，緩刑2年確定，復因再犯攜帶兇器竊盜罪，經本
    院以92年度撤緩字第 3號裁定撤銷上開緩刑宣告，並以91年
    度東簡字第156號判處有期徒刑5月，均經確定，上開兩案接
    續執行，而於民國92年11月24日徒刑期滿執行完畢，其雖能
    理解竊取他人所有之物係法所禁止，然因重度智能障礙之心
    智缺陷，致其對於豎立在路旁之看板物難以明瞭係他人所有
    ，抑或係無主物，而在辨識行為違法之能力顯著減低之情形
    下，於96年5月28日凌晨5時許，在臺東縣臺東市○○路與新
    興路之交岔路口旁，意圖為自己不法之所有，以隨手拾得之
    石頭敲開水泥基樁之方式，徒手竊取丙○○所保管上載「真
    善忍法輪大法」之鐵製廣告看板1支，價值約新臺幣3,500元
    ，得手後據為己有，嗣於同日上午 8時35分許，騎腳踏車載
    運上開看板行經同市○○路日光橋上之際，為警當場查獲。
二、案經臺東縣警察局移送臺灣臺東地方法院檢察署檢察官偵查
    起訴。
    理  由
一、程序事項：
  (一)按被告或自訴人之配偶、直系或三親等內旁系血親或家長、
    家屬或被告之法定代理人於起訴後，得向法院以書狀或於審
    判期日以言詞陳明為被告或自訴人之輔佐人；又被告或犯罪
    嫌疑人因智能障礙無法為完全之陳述者，應有第 1項得為輔
    佐人之人或其委任之人或主管機關指派之社工人員為輔佐人
    陪同在場；另被告因智能障礙無法為完全之陳述，於審判中
    未經選任辯護人者，審判長應指定公設辯護人或律師為其辯
    護，刑事訴訟法第35條第1項、第3項前段、第31條第 1項前
    段分別定有明文。查被告己○○因重度智能障礙無法為完全
    之陳述（詳如下述），本院為充分保障被告之意見陳述權，
    乃依職權通知其母戊○○為輔佐人，並陪同被告到庭應訊，
    又被告既未選任辯護人，其親屬亦未為之選任辯護人，本院
    為期被告得為完全之陳述，爰指定本院公設辯護人為其辯護
    ，合先敘明。
  (二)按被告以外之人於審判外之言詞或書面陳述，除法律有規定
    者外，不得作為證據；又被告以外之人於審判外之陳述，雖
    不符刑事訴訟法第159條之1至第159條之4之規定，而經當事
    人於審判程序同意作為證據，法院審酌該言詞陳述或書面陳
    述作成時之情況，認為適當者，亦得為證據。當事人、代理
    人或辯護人於法院調查證據時，知有第159條第1項不得為證
    據之情形，而未於言詞辯論終結前聲明異議者，視為有前項
    之同意，同法第159條第1項及第159條之5分別定有明文。上
    開條文之立法意旨在於傳聞證據未經當事人之反對詰問予以
    核實前，原則上先予排除，惟若當事人已放棄反對詰問權，
    於審判程序中表明同意該等傳聞證據可作為證據，或於言詞
    辯論終結前未聲明異議，基於尊重當事人對傳聞證據之處分
    權，且證據資料愈豐富，愈有助於真實發見之理念，並強化
    言詞辯論主義，使訴訟程序得以順暢進行，上開傳聞證據亦
    均具有證據能力。經查，本判決下列所引用之各該被告以外
    之人於審判外之言詞或書面陳述，固均屬傳聞證據，惟公訴
    人、被告、輔佐人及辯護人於本院準備程序及審理期日中，
    就該等證據方法之證據能力乙節均表示沒有意見，同意有證
    據能力，且迄至本案言詞辯論終結前，對於前揭具有傳聞證
    據性質之證據，既已知其情，猶未聲明異議，本院審酌上開
    證據資料製作時之情況，尚無違法不當取證及證據證明力明
    顯過低之瑕疵，亦認為以之作為證據均屬適當，揆諸前開規
    定與說明，前揭證據資料自應有證據能力，故均得採為認定
    被告犯罪事實之證據。
二、認定犯罪事實所憑之證據及理由：
  (一)上揭犯罪事實，業據被告己○○於本院審理中坦白承認，核
    與證人即被害人丙○○於警詢時所指述之情節大致相符，並
    有臺東縣警察局保安警察隊贓物認領保管單 1紙、被告竊取
    前開看板及為警查獲之現場照片 6張在卷可資佐證，足認被
    告自白與事實相符，應堪採信。
  (二)辯護人雖為被告略辯以：被告因重度智能障礙，行為時欠缺
    判斷是非之能力，應有刑法第19條第 1項之適用云云。惟按
    行為時因精神障礙或其他心智缺陷，致不能辨識其行為違法
    或欠缺依其辨識而行為之能力者，不罰；行為時因前項之原
    因，致其辨識行為違法或依其辨識而行為之能力，顯著減低
    者，得減輕其刑，刑法第19條第1項、第2項分別定有明文。
    94年2月2日修正公布，並自95年7月1日起施行之刑法上開條
    文，關於責任能力有無之判斷標準，係採生理學及心理學之
    混合立法體例，就生理原因部分，以行為人有無精神障礙或
    其他心智缺陷為準，而心理結果部分，則以行為人之辨識其
    行為違法，或依其辨識而行為之能力，是否係全然欠缺或顯
    著減低為斷；前者，可依醫學專家之鑑定結果為據，倘行為
    人確有精神疾病或智能不足等生理上原因，則由法院就心理
    結果部分，判斷行為人是否因此等生理原因，而影響其是非
    辨識或行為控制之能力，此觀該條項之修正理由即明；亦即
    ，行為人之是非辨識或行為控制能力是否全然欠缺，抑或係
    顯著減低之判斷標準，應在於行為人是否因上開生理上之原
    因而喪失或減損其社會判斷力，所謂對於外界事務之知覺理
    會及判斷作用，殊非指生理之知覺意識能力，而係指心理上
    對外溝通感受與內在意欲控制之能力，又行為人之精神狀態
    究竟有無精神障礙或其他心智缺陷，固屬精神醫學之專門學
    問，非有專門精神醫學研究之人予以診察鑑定，自不易判斷
    之，但行為人辨識其行為違法或依其辨識而行為之能力是否
    全然欠缺或顯著減低，仍屬刑法行為有責性之判斷範圍，其
    認定本應由法院依職權為之，不應再將之視為一種單純之醫
    學或心理學上概念，進而以此概念代替法院之判斷，是雖經
    醫學專家鑑定行為人之精神狀態，並提供某種概念，此不過
    作為法院判斷行為有責性之資料之一而已，猶非為唯一之決
    定標準，法院自應綜合全案調查所得證據資料，以判斷行為
    人於行為時，有無是非辨識或行為控制能力全然欠缺或顯著
    減低之情事。查被告之精神狀態業經本院依職權囑託行政院
    國軍退除役官兵輔導委員會臺東榮民醫院鑑定，該院綜合被
    告個人生活史及精神疾病史、精神狀態檢查與心理測驗及其
    他特殊檢查之結果，認被告無明顯精神病症狀，心測顯示其
    閱讀和書寫有障礙，反應速度慢，計劃和組織能力差，學習
    和記憶能力有損傷，精神料診斷為重度智能障礙等情，有該
    院96年12月19日東醫醫字第0960004813號函附之精神鑑定報
    告書1份在卷可參，復有被告領有之中華民國殘障手冊影本1
    紙存卷可佐，堪信被告行為時，其生理上確有重度智能障礙
    之心智缺陷原因。又觀諸被告於本院審理時，就為何涉犯本
    案犯行之應答內容、眼神、表情及行為舉止等狀況，參以本
    案之犯罪情節、輔佐人到庭所描述之被告日常生活情況及家
    庭背景等情、證人即前行政院國軍退除役官兵輔導委員會臺
    東榮民醫院精神科醫師乙○○到庭所具結證述之其在前開精
    神鑑定報告書中，評定被告係屬重度智能障礙之過程及判定
    其行為學習障礙之依據等語各節綜合判斷，可認被告行為時
    雖明瞭竊取他人之物係屬違法，然因本身重度智能障礙之心
    智缺陷，而在行為仿傚及學習障礙等因素之相互影響下，以
    致其辨識豎立在路旁之看板究屬他人所有而不得竊取之，抑
    或係可由任何人予以資源回收之無主物之能力，較諸一般具
    有普通智能之人即可辨識該行為係屬違法之能力，確有顯著
    減低之情形無疑。另上揭精神鑑定報告書雖認被告行為時因
    認知功能缺損，無正確判斷能力而發生偷竊行為，故其精神
    狀態係達心神喪失之程度云云，惟揆諸前開說明，精神醫學
    專家就被告生理原因之診察鑑定，本院固應尊重其判斷結果
    ，但被告行為時之是非辨識或行為控制之能力有無欠缺或顯
    著減低，仍屬行為有責性之判斷範疇，自應由本院綜合全部
    調查所得資料認定之，是上開鑑定報告書就被告心理結果部
    分所為之研判，對於本院並無當然之拘束力，又其認被告行
    為時已屬心神喪失之意見，與本院依卷內證據調查後所認定
    被告行為時尚未達辨識其行為違法能力全然欠缺之狀態不符
    ，自難憑採，是辯護人上開所辯，即屬無據。至公訴人聲請
    將被告之精神狀態再送鑑定，以證明被告知悉竊盜係屬違法
    卻仍繼續竊盜等情乙節，本院認被告行為時之生理原因與心
    理結果均已明瞭，核無另行鑑定之必要，爰不再予調查，附
    此敘明。
  (三)綜上所述，本案事證已臻明確，被告竊盜犯行洵堪認定，應
    予依法論科。
三、論罪與量刑：
  (一)按刑法第321條第1項第 3款攜帶兇器竊盜罪，所稱之兇器，
    乃依一般社會觀念足以對人之生命、身體、安全構成威脅，
    而具有危險性之「器械」而言（關於「器械」一語，參見社
    會秩序維護法第63條第1項第1款「無正當理由攜帶具有殺傷
    力之『器械』」及最高法院79年臺上字第5253號判例「螺絲
    起子為足以殺傷人生命、身體之『器械』」用語），而磚塊
    、石頭乃自然界之物質，尚難謂為通常之「器械」，從而持
    磚塊、石頭砸毀他人車窗竊盜部分，尚難論以攜帶兇器竊盜
    罪（最高法院92年度臺非字第38號判決意旨參照）。核被告
    己○○所為，係犯刑法第320條第1項之竊盜罪。
  (二)被告有如事實欄一所載之論罪科刑及執行情形，有臺灣高等
    法院被告前案紀錄表 1份存卷可考，其受有期徒刑之執行完
    畢後，5 年以內故意再犯本案法定刑為有期徒刑之罪，為累
    犯，應依法加重其刑。又被告行為時，其生理上確有重度智
    能障礙之心智缺陷原因，以致其辨識行為違法之能力有顯著
    減低之情形業如上述，爰依刑法第19條第 2項規定減輕其刑
    ，並依法先加後減之。爰審酌被告前有多次竊盜前科已如前
    述，素行尚非良善，且隨手拾取石頭用以竊取他人鐵製看板
    ，其行為對社會經濟秩序及他人財產安全仍生有相當之危害
    ，惟念及其犯後坦承犯行，且行為時之精神狀態因重度智能
    障礙，致辨識其行為違法之能力顯著減低，又犯罪情節尚非
    重大，所竊物品價值亦非甚鉅，嗣後並由警發還被害人領回
    ，兼衡其犯罪之動機、手段、生活狀況、智識程度及與被害
    人之關係等一切情狀，量處如主文所示之刑，並諭知易科罰
    金之折算標準。
  (三)末按刑法第87條第2項明定，有第19條第2項之原因，其情狀
    足認有再犯或有危害公共安全之虞時，於刑之執行完畢或赦
    免後，令入相當處所，施以監護。所謂監護處分，性質上有
    監禁與保護之雙重意義，一方面使受處分人與社會隔離，以
    免危害社會，確保公共安全；另方面給予適當治療，消滅其
    犯罪之危險性，使其回歸社會常規生活，是行為人如有精神
    障礙或其他心智缺陷之生理原因，經衡酌行為人之危險性及
    其他具體情狀，認有再犯或危害公共安全之虞時，為達防衛
    社會安全之目的，法院即有義務宣告監護處分。查被告為前
    揭行為時，其生理上確有重度智能障礙之心智缺陷原因業如
    前述，又證人乙○○於本院審理時證稱被告因無法辨識何種
    物品可資源回收，何種不可，故其再犯機會很高等語明確，
    參以被告有如事實欄一所載之論罪科刑及執行情形亦如上述
    ，而其為本案之竊盜犯行後，復分別於96年8月30日及97年3
    月21日，再因竊盜等案件，經本院先後以96年度東簡字第41
    9 號判處拘役20日確定（業已於97年2月9日執行完畢）及以
    97年度易字第86號案件審理中，此有本院96年度東簡字第41
    9 號刑事簡易判決、臺灣臺東地方法院檢察署檢察官97年度
    偵字第609號起訴書及臺灣高等法院被告前案紀錄表各1份附
    卷可按，綜上足認被告有再犯之虞，自應對其採取強制性之
    監護措施，爰併依刑法第87條第2項前段、第3項之規定，宣
    告被告應於刑之執行完畢或赦免後，令入相當處所，施以監
    護1年，期收治本之效。
據上論斷，應依刑事訴訟法第 452條、第299條第1項前段，刑法
第 320條第1項、第47條第1項、第19條第2項、第41條第1項前段
、第87條第2項前段、第3項，刑法施行法第1條之1第1項、第2項
前段，判決如主文。
本案經檢察官丁○○到庭執行職務
中    華    民    國    97    年    5     月    20    日
                  刑事第四庭    審判長法  官  陳弘能
                                      法  官  陳君鳳
                                      法  官  劉正偉
以上正本證明與原本無異。
如不服本判決應於收受本判決後10日內向本院提出上訴書狀；上
訴書狀應敘述具體理由。未敘述上訴理由者，應於上訴期間屆滿
後20日內向本院補提理由書狀（均須按他造當事人之人數附繕本
）。「切勿逕送上級法院」。
告訴人或被害人對於本判決如有不服，請書具不服之理由狀，請
求檢察官上訴者，其上訴期間之計算係以檢察官收受判決正本之
日期為準。
                                      書記官  王希文
中    華    民    國    97    年    5     月    20    日
附錄論罪科刑法條全文：
中華民國刑法第320條第1項：
意圖為自己或第三人不法之所有，而竊取他人之動產者，為竊盜
罪，處5年以下有期徒刑、拘役或5百元以下罰金。


司法院資訊處製作；財團法人民間司法改革基金會備份。
